臺灣高等法院臺中分院刑事判決　　　　96年度上訴字第1374號
上　訴　人　臺灣臺中地方法院檢察署檢察官
被　　　告　甲○○
上列上訴人因違反稅捐稽徵法等案件，不服臺灣臺中地方法院96
年度訴字第68號中華民國96年4月4日第一審判決（起訴案號：臺
灣臺中地方法院檢察署95年度偵字第 25364號），提起上訴，本
院判決如下：
    主  文
上訴駁回。
    理  由
一、公訴意旨略以：被告甲○○（以下簡稱被告）於民國92年10
    月間，受僱在址設臺中縣后里鄉○○路 281號之后安診所（
    統一編號：00000000號），擔任藥師之工作。而賴文恩（業
    檢察官緩起訴處分確定）係后安診所之登記負責人，亦即所
    得稅法第89條規定之扣繳義務人，並為商業會計法所稱之商
    業負責人，係從事填報薪資表、各類所得扣繳暨免扣繳憑單
    （以下簡稱扣繳憑單）業務之人。而后安診所大部分之填報
    薪資表、各類所得扣繳憑單等業務，則實由趙榮杰（業經檢
    察官緩起訴處分確定）職掌。未幾，被告明知其於92年11月
    間至93年12月間，在后安診所實際所領得之薪資得分別為如
    附表編號1至4所示之金額，為獲取不法利益，基於逃漏稅捐
    之犯意，要求知情之賴文恩、趙榮杰低報其所得額；而賴文
    恩、趙榮杰遂基於幫助納稅義務人即被告逃漏綜合所得稅之
    犯意，並與被告共同基於業務上所掌文書登載不實之犯意，
    於94年 1月間利用趙榮杰之妻即不知情之何慧玲於賴文恩業
    務上所掌管製作之前開年度扣繳憑單，虛偽登載甲○○93年
    度薪資所得262,800元（實為72,000×12= 864,000元之薪資
    ），就甲○○前開93年度實際所得 864,000元，未依法辦理
    扣繳，短報為262,800元，並於同年1月26日持以向財政部臺
    灣省中區國稅局台中縣分局申報而行使之，並匿報被告92年
    薪資所得 131,250元，而未依法辦理扣繳及申報92年度之扣
    繳憑單，再由被告以前開扣繳憑單申報個人綜合所得稅，以
    此詐術使稅捐機關陷於錯誤，而依其所申報數目繳納稅額，
    以此不正當之方法逃漏92年度綜合所得稅 3,830元、93年度
    綜合所得稅41,280元，足以生損害稅捐機關對於稅捐業務管
    理之正確性。因認被告與趙榮杰、賴文恩共同涉有違反稅捐
    稽徵法第41條以詐術逃漏稅捐罪嫌及刑法第216條、第215條
    行使業務登載不實文書罪嫌云云。
二、按犯罪事實應依證據認定之，無證據不得認定其犯罪事實，
    刑事訴訟法第154條第2項定有明文；次按認定犯罪事實，須
    依證據，而所謂證據，係指合法之積極證據就犯罪事實能為
    具體之證明者而言；又認定不利於被告之事實，須依積極證
    據，苟積極證據不足為不利於被告事實之認定時，即應為有
    利於被告之認定，更不必有何有利之證據，最高法院30年上
    字第 816號著有判例。再所謂「積極證據足以為不利被告事
    實之認定」，係指據為刑事訴訟法上證明之全盤證據資料，
    無論其為直接證據或間接證據，在客觀上均須達於通常一般
    之人均不致於有所懷疑，而得確信其為真實之程度，始得據
    為有罪之認定，若其關於被告是否犯罪之證明未能達此程度
    ，而有合理性懷疑之存在，致使無從形成有罪之確信，根據
    「罪證有疑，利於被告」之證據法則，即不得遽為不利於被
    告之認定，此觀諸最高法院76年台上字第4986號判例意旨自
    明。再我國刑事訴訟制度業已修正為以當事人進行主義為主
    ，職權進行主義為輔，檢察官立於原告之地位，其對於被告
    之犯罪事實，本負有積極舉證之義務，且刑事被告原無自證
    無罪之義務，其在訴訟上所為之辯解，只須達於對起訴事證
    提出合理質疑之程度為已足，檢察官如對於被告所為之辯解
    仍有爭執，即應依照刑事訴訟法第 161條之規定，自負積極
    舉證之責。
三、公訴人認被告甲○○涉犯上開罪嫌，無非以證人賴文恩、趙
    榮杰、何慧玲等人於檢察官偵查中及證人許心瑜於警詢時及
    檢察官偵查之證詞，並有被告之薪資存款帳戶交易明細表、
    財政部台灣省中區國稅局台中縣分局95年4月4日中區國稅中
    縣二字第0950016428函暨所附之94年 1月26日后安診所員工
    甲○○93年度薪資所得之扣繳憑單申報書、94年 9月30日補
    報甲○○92、93年度薪資所得之扣繳憑單申報書、95年2月3
    日更正甲○○92、93年度薪資所得之扣繳憑單申報書、95年
    2月3日補報甲○○94年度薪資所得之扣繳憑單申報書、甲○
    ○92、93、94年度扣繳暨憑單、更正後之甲○○92、93年度
    扣繳暨憑單、后安診所薪資表、支付員工甲○○薪資明細表
    、趙榮杰答辯狀、賴文恩補繳各類所得扣繳稅額繳款書等件
    在卷足憑。再者，匿報、短報被告之個人綜合所得稅，實已
    降低后安診所申報年度營業所得稅時，應填載之銷項金額，
    進而讓后安診所之營業淨利不實增加，反而遭稅捐機關超徵
    其營業所得稅款，不僅無任何利益反受有損失。衡情若非由
    於被告之懇求，趙榮杰、賴文恩豈會為此不利己之舉動等為
    其論據。
四、訊據被告對於其於上開期間任職於后安診所從事藥師工作，
    且后安診就其任職期間所開立之92、93年度薪資所得扣繳憑
    單申報書填載薪資所得金額與實際不符等情，並不爭執，惟
    堅詞否認有共犯違反稅捐稽徵法第41條以詐術逃漏稅捐罪嫌
    及刑法第216條、第215條行使業務登載不實文書罪等之罪行
    ，辯稱：(一)賴文恩係后安診所之登記負責人，趙榮杰為實際
    負責人，而許心瑜則係后安診所委請處理稅務事宜，被告任
    職期間之薪資所得扣繳憑單係賴文恩、趙榮杰及其妻何慧玲
    等人製作，后安診所開立不實之92、93年度薪資所得扣繳憑
    單，經本人向稅捐稽徵機關舉發，后安診所因而受稅捐稽徵
    處罰鍰 100多萬元。(二)被告自87年開始工作起，迄今從未持
    扣繳憑單向稽捐機關申報所得稅額，均由國稅局逕行核定應
    繳稅額。被告並無要求后安診所低報或匿報薪資所得，該扣
    繳憑單所載金額，完全係趙榮杰自行決定等語。
五、按證人依法應具結而未具結者，其證言不得作為證據，刑事
    訴訟法第158條之3規定甚明。查其立法理由旨在擔保該證人
    之證言，係據實陳述之可信性，故未依法具結者，依證據絕
    對排除法則，當然無證據能力，不得作為論罪之基礎，自不
    得因當事人於審判程序之同意，或未於言詞辯論終結前聲明
    異議視為同意，而可認該未具結之證言，即得作為證據。亦
    即縱有同法第 159條之5第1、2項之情形，亦應受同法第158
    條之3 規定之限制。又共同被告對其他共同被告之案件而言
    ，為被告以外之第三人，本質上屬於證人，自有上開規定之
    適用（最高法院94年度台上字第4289號判決可資參照）。查
    賴文恩於偵查中就其所涉偽造文書等案件所為之供述，對於
    被告而言係屬證人，檢察官並未依法命其具結，依上開說明
    ，其於偵查中所為陳述，自無證證據能力。
六、按稅捐稽徵法第41條漏稅罪，係屬作為犯，而非不作為犯，
    即須以詐術或其他不正當方法之作為，以逃漏稅捐，始克成
    立，如未申報，自不該當於以不正當方法逃漏稅捐之「作為
    」要件，依所得稅法相關規定，應僅受加徵怠報金及科處罰
    鍰之處分（最高法院70年台上字第6856號判例意旨參照）。
    查被告於92年度及93年度均未為綜合所得稅之申報，而由財
    政部臺灣省中區國稅局（以下簡稱中區國稅局）逕行核定之
    事實，有卷附中區國稅局被告92年度及93年度綜合所得稅未
    申報核定通知書在卷可稽（見原審卷第19頁至22頁）。是以
    本案被告既未曾持后安診所出具之扣繳憑單向稅捐機關為申
    報所得稅行為，自不能以不正當方法逃漏稅捐罪論擬。
七、次按刑法上共同正犯之成立，必須數人間有共同之行為決意
    ，而實施犯罪行為，亦即以彼此間有犯意之聯絡與行為之分
    擔為要件。若欠缺此要件，自難論以共同正犯。經查(一)證人
    賴文恩於原審法院院審理時係結證：伊僅係后安診所之登記
    名義負責人，只從事醫療工作部分，診所之實際負責人為趙
    榮杰，關於該診所營業、年終獎金、稅務及員工薪資等事項
    均由趙榮杰決定。被告各類所得的扣繳憑單、薪資所得稅係
    由趙榮杰和何慧玲負責，伊沒有參與。伊到職時，被告已在
    后安診工作，趙榮杰與被告如何約定薪資，伊不在場等語明
    確在卷（見原審卷第36頁至39頁）。(二)證人即趙榮杰之妻何
    慧玲於偵查中時證稱：警卷第29頁所示之被告93年度綜合所
    得稅扣繳憑單，確實是伊根據趙榮杰所寫的資料填寫等語在
    卷（見偵卷第83頁）。而證人趙榮杰於原審審理時證稱：伊
    沒有和員工商量申報所得稅的數額。是伊自己參照同行的意
    見決定的，給員工看伊填妥的扣繳憑單。是伊已經決定報的
    比較少，員工也不會有意見。伊的意見是說伊主動，員工被
    動的，包括被告的情形也是相同。伊於94年申報被告93年度
    所得稅時因為被告已經離職，被告並沒有提到93年度所得稅
    要以 2萬多元的薪資來報，是伊自己決定等語（見原審卷第
    52頁至第53頁）。(三)揆之上開證人賴文恩、何慧玲及趙榮杰
    之證詞，堪認證人趙榮杰係后安診所之實際負責人，而有關
    員工薪資所得扣繳憑單所填載之金額，係由趙榮杰決定，再
    由證人何慧玲製作無訛。(四)雖證人何慧玲於原審審理時曾證
    稱：記得后安診所剛開業 1個多月，伊填好扣繳憑單到診所
    要拿給被告，被告說才來一個多月，不需要不肯拿，並說才
    一點錢他不拿，伊就沒有報92年度部分等語（見原審卷第48
    頁）。而證人趙榮杰於原審審理時並證述：伊或何慧玲有問
    被告要不要報92年度所得稅，被告說剛來，要伊明年再說。
    ……大約93年 1月在診所時，伊要給被告92年度所得稅扣繳
    憑單，那時伊還沒有寫好扣繳憑單，但因為他說不用，剛開
    始做而已以後再說，伊想說好吧，就沒有寫被告的扣繳憑單
    。這件事情不知道是伊或何慧玲跟被告講，詳細經過已經不
    記得了。伊不記得有無人在場看到或聽的等語（見原審卷第
    43頁、第82頁）。惟參之被告在后安診所任職期間曾與該診
    所護士劉靜宜發生男女感情乙事，因而與趙榮杰發生糾紛，
    進而毆打趙榮杰成傷，案經趙榮杰訴由檢察官起訴，經原審
    判處拘役55日確定在案，有該案刑事判決在卷可稽（見偵卷
    第95頁至第 104頁）。且嗣經被告向警察機關告發趙榮杰涉
    犯逃漏稅捐及偽造文書等案件，經警方移送檢察官偵查結果
    ，認定確有違反稅捐稽徵等犯行，而以95年度偵字第3816號
    為緩起訴處分確定，並有該處分書附卷（見偵卷第 175頁）
    可佐。又被告並向稅捐稽徵機關檢舉后安診所逃漏稅捐，致
    后安診所受裁罰之事實，並據證人趙榮杰及其委任之會計師
    許心瑜證述無訛在卷，復有財政部台灣省中區國稅局台中縣
    分局95年4月4日中區國稅中縣二字第0950016428函暨檢附之
    94年 1月26日后安診所員工（被告之部分）93年度薪資所得
    之扣繳憑單申報書、94年 9月30日補報被告92、93年度薪資
    所得之扣繳憑單申報書、95年2月3日更正甲○○92、93年度
    薪資所得之扣繳憑單申報書、95年2月3日補報甲○○94年度
    薪資所得之扣繳憑單申報書、被告92、93、94年度扣繳暨憑
    單、更正後之被告92、93年度扣繳暨憑單、后安診所薪資表
    、支付員工薪資明細表、賴文恩補繳各類所得扣繳稅額繳款
    書等件在卷可憑。是被告與趙榮杰既有怨恩糾葛，則證人趙
    榮杰及其妻何慧珍證稱：曾徵詢被告之意見後，始開立上開
    扣繳憑單，自難遽以憑信。況據證人即受僱於后安診所之護
    士李淑芬、林葦玲於原審審理時均證稱：趙榮杰申報員工的
    薪資所得時，並不會事先與員工討論所得稅要申報多少金額
    或是否要申報等語（見原審卷第75頁至81頁）。(五)衡之被告
    既毋須持用后安診所開立之薪資扣繳憑單以申報所得稅額，
    其顯無要求趙榮杰或何慧玲短報或匿報其薪資所得額之動機
    與目的，再參酌趙榮杰上開證述：其係依同行申報之數額，
    而為填載，且其係在被告離職後，始開立94年度之薪資所得
    扣繳憑單等情，尤不足以證明被告就后安診所出具上開不實
    之93、94年度扣繳憑單，有與賴文恩、趙榮杰或何慧玲間有
    犯意聯絡或行為分擔之情事。
八、綜上所述，依卷附相關證據，並不能證明被告有檢察官所指
    共犯違反稅捐稽徵法第41條以詐術逃漏稅捐罪嫌及刑法第21
    6條、第215條行使業務登載不實文書罪等犯行，此外，復查
    無其他確切證據足以證明被告上開水被訴犯行，自應為無罪
    之諭知。是以原審判決諭知被告無罪，其所據之理由及適用
    法律，核無違誤。從而，原審檢察官提起上訴指摘原審判決
    不當，請求撤銷改判，為無理由，應予駁回。
據上論結，應依刑事訴訟法第368條，判決如主文。
本案經檢察官乙○○到庭執行職務。
中　　華　　民　　國　　96　　年　　8 　　月　　14　　日
            刑事第三庭  審判長法　官  王  增  瑜
                              法　官  廖  柏  基
                              法　官  蔡  紹  良
上列正本證明與原本無異。
如不服本判決應於收受送達後十日內向本院提出上訴書狀，其未
敘述上訴之理由者並得於提起上訴後十日內向本院補提理由書（
均須按他造當事人之人數附繕本）。
                              書記官  江  丞  晏
中　　華　　民　　國　　96　　年　　8　　月　　 15 　 日
附表
┌──┬────┬──────┬────┬─────┐
│編號│薪資月份│金  額　　　│給付時間│備    註  │
│    │　      │（新台幣）  │        │          │
├──┼────┼──────┼────┼─────┤
│１　│92年10月│56250元　　 │92年11月│ 匿  報   │
├──┼────┼──────┼────┼─────┤
│２  │92年11月│75000元　　 │92年12月│ 匿  報   │
├──┼────┼──────┼────┼─────┤
│３　│92年12月│72000元     │93年1月 │ 短  報   │
├──┼────┼──────┼────┼─────┤
│４  │93年1月 │72000元     │93年2月 │          │
│    │至11月  │            │至93年12│ 短  報   │
│    │        │            │月      │          │
├──┼────┼──────┼────┼─────┤
│５  │93年12月│50597元     │94年1月 │漏報（未達│
│    │        │            │        │起徵最低標│
│    │        │            │        │準而無逃漏│
│    │        │            │        │稅之結果）│
└──┴────┴──────┴────┴─────┘
